臺灣臺中地方法院刑事判決
110年度訴字第862號
公  訴  人  臺灣臺中地方檢察署檢察官
被      告  黃永祥



上列被告因業務侵占等案件，經檢察官提起公訴（110年度偵字
第6757號），被告就被訴事實為有罪之陳述，經告知簡式審判程
序意旨，並聽取公訴人及被告之意見後，本院合議庭裁定依簡式
審判程序審理，判決如下：
    主    文
黃永祥犯業務侵占罪，處有期徒刑陸月，如易科罰金，以新臺幣
壹仟元折算壹日。未扣案之犯罪所得新臺幣肆萬伍仟元沒收，於
全部或一部不能沒收或不宜執行沒收時，追徵其價額。
    犯罪事實
一、黃永祥與賴仕政自民國106年11月起，合夥從事製作花燈之
    事業，雙方約定由黃永祥負責製作並先行支付製作花燈所需
    之成本，賴仕政負責提供技術及勞務之方式，在黃永祥所經
    營之「至祥企業社」（址設臺中市○○區○○路00號）共同製作
    花燈，並由黃永祥負責與賴仕政間財務收支與填載收支明細
    表，待收到業主支付之承攬報酬，扣除相關成本及費用後，
    所得利潤由賴仕政分得4成、黃永祥分得6成，黃永祥為合夥
    事業之主辦會計人員，且其對業主收取之承攬報酬具有業務
    上之持有關係。詎黃永祥明知其並未委託新生汽車貨運行於
    107年2月12日載送花燈，意圖為自己不法之所有，基於業務
    侵占、商業主辦會計人員填製不實會計憑證之犯意，於107
    年1月30日在空白之新生汽車貨運行託運單上虛偽不實登載
    託運日期為107年2月12日，託運費用為新臺幣(下同)4萬5千
    元，並將該筆支出列帳於其與賴仕政之合夥事業107年2月之
    支出明細表中，以此方式虛列製作成本，以侵占業主支付之
    承攬報酬，足生損害於賴仕政。
二、案經賴仕政訴由臺灣臺中地方檢察署檢察官偵查起訴。
    理    由
一、訊據被告黃永祥對前開犯罪事實坦承不諱，核與證人即告訴
    人賴仕政於偵查之指述及證人即新生汽車貨運行負責人黃碧
    玉之證述相符(見他字第3364號卷第78頁、第99至100頁)，
    復有109年度他字第3364號卷所附之新生汽車貨運行開立之1
    07年2月12日託運單影本(第11頁)、合夥事業107年2月份支
    出明細表影本(第13頁)各1份在卷可稽，足徵被告之自白應
    與事實相符，可以採信。本案事證明確，被告之犯行堪以認
    定，應依法論科。
二、論罪科刑
㈠、按被告行為後，刑法第336條第2項規定雖經立法院修正，並
    由總統於108年12月25日以華總一義字第10800140641號令公
    布施行，於同年月27日生效，惟修正後之規定僅係依刑法施
    行法第1條之1第2項但書、前段規定將罰金數額修正提高3倍
    、30倍，以增加法律明確性，並使刑法分則各罪罰金數額具
    內在邏輯一致性，罪刑並未實質修正，不生比較新舊法之問
    題，而應依一般法律適用原則，逕行適用裁判時法，先予敘
    明。
㈡、次按商業會計法第71條第1款所處罰者，係商業負責人、主辦
    及經辦會計人員或依法受託代他人處理會計事務之人員，以
    明知為不實之事項，而填製會計憑證或記入帳冊之行為。再
    按商業會計法所稱之「商業會計憑證」，分為原始憑證及記
    帳憑證，所謂原始憑證，係指證明會計事項之經過，而為造
    具記帳憑證所根據之憑證，計有外來憑證、對外憑證、內部
    憑證三類。新生汽車貨運行托運單，內載有其名稱、金額、
    交易事項及日期等，因能證明會計事項之經過，應屬商業會
    計法第15條第1款所規定之原始憑證，足以證明與新生汽車
    貨運行間有委託貨物運送交易事項之經過，而為被告造具記
    帳憑證所根據之憑證，是托運單應屬商業會計法第15條第1
    款所稱之原始憑證，為商業會計憑證之一種。又商業負責人
    如明知為不實之事項，而開立不實之托運單，係犯商業會計
    法第71條第1款之以明知為不實之事項而填製會計憑證罪，
    該罪為刑法第215條業務上登載不實文書罪之特別規定，依
    特別法優於普通法之原則，自應優先適用，無論以刑法第21
    5條業務上登載不實文書罪之餘地（最高法院92年度台上字
    第6792號、94年度台非字第98號判決意旨參照）。
㈢、刑法上所謂業務，係指個人基於其社會地位繼續反覆所執行
    之事務，包括主要業務及其附隨之準備工作與輔助事務在內
    （最高法院89年台上字第8075號判例要旨參照）。被告與告
    訴人合夥製作花燈，並負責向業主收取承攬報酬及製作財務
    收支明細等業務內容，為從事業務之人，對於承攬報酬有業
    務上之持有關係，竟填製不實會計憑證充作合夥事業之支出
    費用，藉此將承攬報酬據為己有，顯係變易持有為所有之意
    思而侵占入己，應有刑法第336條第2項業務侵占罪之適用。
㈣、是核被告所為，係犯刑法第336條第2項之業務侵占罪、商業
    會計法第71條第1款之商業主辦會計人員填製不實會計憑證
    罪。又被告所為填載不實會計憑證與業務侵占行為間，在自
    然意義上雖非完全一致，然仍有部分合致，且目的同一，係
    以一行為觸犯數罪名之想像競合犯，應從一重論以業務侵占
    罪處斷。
㈤、爰以行為人之責任為基礎，審酌被告與告訴人為合夥關係，
    為圖一己之私，利用負責製作財務收支明細業務之機會，據
    以填製不實會計憑證，藉虛列製作成本以隱匿合夥之營業收
    入，進而侵占業主撥付之承攬報酬，因而損害告訴人分潤之
    權益，所為應予非難，惟被告坦承犯行，侵占所得款項非鉅
    ，兼衡其犯罪動機、目的、手段、智識程度、家庭生活經濟
    狀況(見本院卷第371至372頁)等一切情狀，量處如主文所示
    之刑，併諭知易科罰金之折算標準。
三、沒收
㈠、按犯罪所得，屬於犯罪行為人者，沒收之。前2項之沒收，於
    全部或一部不能沒收或不宜執行沒收時，追徵其價額，刑法
    第38條之1第1項、第3項分別定有明文。
㈡、查被告侵占業主撥付之承攬報酬為4萬5,000元，並未扣案，
    且未實際合法發還告訴人，應依刑法第38條之1第1項前段、
    第3項規定宣告沒收，於全部或一部不能沒收或不宜執行沒
    收時，追徵其價額。
據上論斷，應依刑事訴訟法第273條之1第1項、第299條第1項前
段，商業會計法第71條第1款，刑法第11條前段、第336條第2項
、第55條、第41條第1項前段、第38條之1第1項、第3項，刑法施
行法第1條之1第1項，判決如主文。
本案經檢察官何采蓉提起公訴，檢察官李濂、何建寬到庭執行職
務。
中　　華　　民　　國　　110 　年　　10　　月　　28　　日
                  刑事第十五庭  法  官  張雅涵
以上正本證明與原本無異。
如不服本判決應於收受判決後20日內向本院提出上訴書狀，並應
敘述具體理由；其未敘述上訴理由者，應於上訴期間屆滿後20日
內向本院補提理由書（均須按他造當事人之人數附繕本）「切勿
逕送上級法院」。
告訴人或被害人如不服判決，應備理由具狀向檢察官請求上訴，
上訴期間之計算，以檢察官收受判決正本之日起算。
                                書記官  曾惠雅
中　　華　　民　　國　　110 　年　　10　　月　　29　　日
附錄本案論罪科刑法條
商業會計法第71條
商業負責人、主辦及經辦會計人員或依法受託代他人處理會計事
務之人員有下列情事之一者，處5年以下有期徒刑、拘役或科或
併科新臺幣60萬元以下罰金：
一、以明知為不實之事項，而填製會計憑證或記入帳冊。
二、故意使應保存之會計憑證、會計帳簿報表滅失毀損。
三、偽造或變造會計憑證、會計帳簿報表內容或毀損其頁數。
四、故意遺漏會計事項不為記錄，致使財務報表發生不實之結果
    。
五、其他利用不正當方法，致使會計事項或財務報表發生不實之
    結果。

中華民國刑法第336條
對於公務上或因公益所持有之物，犯前條第1項之罪者，處1年以
上7年以下有期徒刑，得併科15萬元以下罰金。
對於業務上所持有之物，犯前條第1項之罪者，處6月以上5年以
下有期徒刑，得併科9萬元以下罰金。
前二項之未遂犯罰之。